【裁判字號】    95,訴,1367
【裁判日期】    951130
【裁判案由】    返還代償款
【裁判全文】
臺灣臺南地方法院民事判決              95年度訴字第1367號
原      告  丁○○
訴訟代理人  楊漢東律師
複代理人    陳國瑞律師
被      告  永康交通企業有限公司
法定代理人  丙○○
訴訟代理人  乙○○
上列當事人間請求返還代償款事件，經本院於民國95年11月16日
言詞辯論終結，判決如下：
    主  文
被告應給付原告新台幣伍拾壹萬元，及自民國95年7月11日起至
清償日止，按週年利率百分之五計算之利息。
訴訟費用由被告負擔。
本判決第一項於原告以新台幣壹拾柒萬元供擔保後，得假執行。
但被告如於假執行標的物拍定、變賣或其他財產權執行程序終結
前，以新台幣伍拾壹萬元為原告預供擔保後，得免為假執行。
    事  實
一、按訴狀送達後，原告不得將原訴變更或追加他訴，但擴張或
    減縮應受判決事項之聲明者，不在此限，民事訴訟法第255
    條第1項第3款定有明文。本件原告起訴請求被告給付新台幣
    （下同）510,000元，及自民國（下同）95年7月8日起至清
    償日止，按週年利率百分之五計算之利息，嗣於訴訟進行中
    將利息起算日減縮為自95年7月11日起算，核與上開民事訴
    訟法之規定無違，應予准許，合先說明。
二、原告起訴主張：
    (一)被告永康交通企業有限公司於94年9月15日向第三人合迪
      股份有限公司（以下簡稱合迪公司）購買汽車，約定價金
      以分期付款方式償還，自94年10月起至97年9月止，分36
      期攤付，除以購買之汽車設定動產擔保外，並由原告擔任
      連帶保證人，嗣因被告於94年11月第二期應付款起，便拒
      付分期款，合迪公司轉向原告請求付款，原告代被告清償
      510,000元，並與債權人合迪公司簽立和解書，在上開清
      償範圍內自合迪公司受讓債權，以起訴狀繕本之送達視同
      對被告為債權讓與之通知，依民法第749條，請求被告返
      還上述代償款。
    (二)被告為分期付款買賣汽車之買受人，第三人余宗樺是標的
      物汽車之實際保管使用人，不是買受人，原告是依據買賣
      契約為被告保證，不是為第三人余宗樺保證。
    (三)聲明：被告應給付原告510,000 元及自95年7月11日起至
      清償日止，按年利率百分之五計算之利息。
三、被告則以：
    (一)車牌號碼JG-843號國瑞曳引車與UJ-30半托車係由第三人
      余宗樺購買，並向合迪公司辦理貸款，靠行於被告公司。
      被告不認識原告，原告為余宗樺購車貸之保證人。此由余
      宗樺開立36張貸款支票，提供貸款公司按期具領，可證人
      原告為余宗樺之保證人，被告除拒付原告之請求外，得另
      向保證人之原告請求余宗樺靠行期間所積欠之稅款及被告
      代為承辦之業務費用等語。
    (二)聲明：請求駁回原告之訴。
四、原告主張被告向第三人合迪公司購買車號JG-843號曳引車，
    約定價金以分期付款方式自94年10月起至97年9月止，分36
    期攤還，原告為上開買賣契約之連帶保證人，因被告自第二
    期起即拒付分期款，致第三人合迪公司轉向原告請求付款，
    原告於94年7月8日交付面額510,000元之支票予合迪公司，
    代被告清償上開買賣價金債務等情，業據提出被告與合迪公
    司間買賣合約書、原告與合迪公司和解書、證明書等附卷為
    證。被告對於原告提出上開文書之真正不爭執，惟抗辯系爭
    JG-843號曳引車非被告所購買，而係訴外人余宗樺所購買，
    靠行被告公司，被告並非系爭買賣合約書之買受人，第三人
    余宗樺始為買受人，原告係余宗樺之連帶保證人，被告無代
    余宗樺支付車款義務等語。則本院應審究者為被告是否為系
    爭買賣合約書之買受人（即契約債務人）？
五、按汽車運輸業所稱之「靠行」，係指汽車所有人為達營業之
    目的，將汽車所有權移轉於車行，使成為權利人而為管理行
    為之謂，應屬信託行為之一種，車行即為其受託人。依信託
    行為之本質，在信託關係終止並信託財產（即汽車）經受託
    人移還前，應認受託人為信託財產法律上之所有權人，不得
    仍謂信託財產為信託人所有。經查，被告之營業項目為經營
    汽車貨運業，亦兼營中古車買賣，有原告提出被告公司變更
    登記事表附卷，且為被告所是認。被告抗辯系爭JG-843號曳
    引車原係第三人余宗樺自被告公司業務員陳永宗買受後，靠
    行被告公司等語，雖據提出陳永宗與余宗樺之中古汽車委賣
    合約書與余宗樺簽署之切結書為證，惟余宗樺既將所買受之
    JG-843號曳引車靠行被告公司，參照前開說明，應認與被告
    公司間已成立信託契約，將該曳引車所有權信託為被告公司
    所有，而使被告成為汽車之所有權人，此由該曳引車登記為
    被告公司所有益明。次查，被告嗣將系爭曳引車（包括車號
    UJ-30拖車）出賣合迪公司，由合迪公司將車款匯予被告，
    被告於開立售車發票予合迪公司後，再與合迪公司於94年9
    月15日簽立系爭買賣合約書，將系爭曳引車（包括車號
    UJ-30拖車）自合迪公司買回，約定價金750,312元分36期，
    自94年10月10日起至97年9月10日止於每月10日攤還20,842
    元，並交付第三人潘東榮為發票人，由被告背書之支票36
    紙予合迪公司，原告與第三人余宗樺、潘東榮均為上開買賣
    合約之連帶保證人，買賣標的物即系爭曳引車之保管使用人
    為余宗樺，被告復以債務人名義提供系爭曳引車（包括車號
    UJ-30拖車）為合迪公司辦理動產抵押權設定登記，抵押權
    存續期間自94年10月20日起至97年12月10日止，惟上開買賣
    價金支票僅兌現一期，其餘已屆期者，均以存款不足或拒絕
    往來而退票，業據證人即合迪公司副理甲○○、法務蕭森元
    到庭結證屬實，並據提出之買賣合約書一份、票據明細資料
    二紙、支票與退票理由單各11張、動產擔保交易設定登記申
    請書、動產抵押契約書各一份等附卷為證，被告對於上開文
    書、票據之真正均未爭執，準此，債權債務之主體，自應依
    締結契約之當事人為準，觀上開94年9月15日被告與合迪公
    司簽立之系爭曳引車買賣合約書所載，出賣人即甲方係合迪
    公司，買受人即乙方為被告，被告既為買賣合約之買受人，
    不問其是否實際占有使用買賣標的物，就買賣價金債務即依
    契約意旨負償還之責，至被告與余宗樺間因靠行所為之信託
    契約，要屬被告與余宗樺之內部關係，合迪公司縱然知情，
    亦不因而喪失其本於買賣合約對被告請求給付價金之權利。
    是原告主張被告為系爭買賣合約之債務人，自屬於法有據，
    得據為裁判基礎，被告抗辯其系爭曳引車之買受人，不負給
    付價金義務，尚難憑採。
六、次按保證人向債權人為清償後，債權人對於主債務人之債權
    ，於其清償之限度內，移轉與保證人，民法第749條定有明
    文。故保證人向債權人為清償或其他消滅債務之行為後，當
    然取代債權人之地位，得於清償之限度內，行使原債權人之
    權利（最高法院90年度台上字第2138號裁判要旨參照）。本
    件被告既為系爭JG-843號曳引車買賣合約之債務人，所交付
    債權人即出賣人合迪公司之買賣價金支票既經退票，已見前
    述，依卷附買賣合約書第三條之約定「乙方（即為買受人之
    被告）所交付之票據，因存款不足，拒絕往來或其他原因被
    退票時，乙方即喪失分期償還之期限利益，甲方（即為出賣
    人之合迪公司）得要求立即全部清償。」，本件價金支票既
    因存款不足與拒絕往來退票達11張，業如前述，被告自應負
    一次償還全部買賣價金之債務，原告為該買賣合約之連帶保
    證人，就被告上開價金履行債務自有利害關係，原告受債權
    人即合迪公司催告後，於95年7月8日開立支票清償價金
    510,000元，已據原告提出合迪公司出具之證明書、和解書
    附卷為證，並據證人即合迪公司受僱人甲○○、蕭森元證述
    無訛，因原告此項清償行為，而使被告對合迪公司之價金給
    付債務消滅，參照前揭民法第749條之規定與最高法院裁判
    要旨，合迪公司對於被告之債權，在原告清償範圍內，當然
    移轉與原告，被告即應就原告代為清償之金額負償還之責。
    從而，原告本於民法第749條之規定，向被告求償510,000元
    及自清償合迪公司之支票提示交換入帳之95年7月11日起至
    清償日止，按週年利率百分之五計算之法定遲延利息，洵屬
    正當，應予准許。
七、綜上所陳，原告本於民法第749條之規定，請求被告給付
    510,000元及自95年7月11日起至清償日止，按週年利率百分
    之五計算之利息，為有理由。
八、原告陳明願供擔保，請求宣告假執行，核無不合，爰酌定相
    當擔保金額併准許之；本院併依職權宣告被告如於執行標的
    物拍定、變賣或其他財產權執行程序終結前，為原告預供擔
    保，得免為假執行。
九、據上論結：本件原告之訴為有理由，依民事訴訟法第78條、
    第390條第2項、第392條第2項、第3項，判決如主文。
中    華    民    國    95    年    11    月    30    日
                  民事第一庭    法  官  林逸梅
以上正本係照原本作成。
如對本判決上訴，須於判決送達後20日內向本院提出上訴狀
中    華    民    國    95    年    11    月    30    日
                                書記官  楊建新


司法院資訊處製作；財團法人民間司法改革基金會備份。
